最高法院刑事判決　　　　　　九十四年度台上字第六八五０號
　　上　訴　人　台灣高等法院檢察署檢察官
　　上　訴　人
　　即　被　告　乙○○
　　　　　　　　　　　　號7樓.
　　被　　　告　甲　○
上列上訴人等因被告等違反證券交易法案件，不服台灣高等法院
中華民國九十三年七月一日第二審判決（九十二年度金上重訴字
第九號，起訴案號：台灣台北地方法院檢察署八十九年度偵字第
二二八二號），提起上訴，本院判決如下：
    主  文
原判決關於乙○○部分撤銷，發回台灣高等法院。
其他上訴駁回。
    理  由
一、關於撤銷發回（乙○○）部分
本件原判決撤銷第一審關於上訴人即被告乙○○部分之科刑判決
，改判論處乙○○共同違反對於在證券交易所上市之有價證券，
不得有意圖抬高集中交易市場有價證券之交易價格，以他人名義
，對該有價證券，連續以高價買入之規定罪刑，並就檢察官所指
訴乙○○違反證券交易法第一五五條第一項第五款及背信罪部分
，認犯罪不能證明，因公訴人認此部分與前揭論罪科刑部分為裁
判上一罪，而不另為無罪之諭知，固非無見。
惟查(一)證券交易法第一百五十五條第一項第四款係規定「連續以
高價買入或低價賣出」，原即以「連續」行為，為其犯罪構成要
件，且為單純一罪，無論以連續犯之餘地，此觀原判決理由第二
十三頁之說明自明。但原判決事實欄則載稱「被告乙○○、楊人
豪、張宇賢與同案被告葉淑婷等四人以意圖抬高集中交易市場台
肥公司有價證券之交易價格之『概括犯意』，於民國八十八年九
月底，由乙○○指示時任台肥公司金融投資組組長之葉淑婷，自
八十八年十月一日起，自台肥公司中提出資金支付交割股款，以
四家子公司名義，自證券交易市場以連續高價買進方式，分批逐
筆購入台肥公司股票四萬張等語（見原判決第三頁）」，自有事
實認定與理由說明相互矛盾之違誤。(二)證券交易法第一百五十五
條第一項第四款規定：對於在證券交易所上市之有價證券，不得
有意圖抬高或壓低集中交易市場某種有價證券之交易價格，自行
或以他人名義，對該有價證券，連續以高價買入或以低價賣出之
行為。所謂「連續以高價買入或以低價賣出」者，指於特定時間
內，逐日以高於平均買價、接近最高買價之價格，或以當日最高
之價格買入；或逐日以低於平均買價、接近最低買價之價格，或
以當日最低之價格賣出而言。查葉淑婷於法務部調查局台北市調
查處之詢問中陳稱：其依照董事長之指示以每家子公司買進一萬
張台肥股票，但未指示依何價格買進，只表示逢低買進，其即遵
此原則自八十八年十月一日起至同年月十二日止，四家子公司共
買進三五四六九張股票等語（見他字卷第八八之一、一四四頁反
面）。原判決亦認定台勝建設開發股份有限公司（以下簡稱台勝
公司）、台堉實業股份有限公司（以下簡稱台堉公司）、台莊貿
易股份有限公司（以下簡稱台莊公司）於八十八年十月一日九時
十五分四十二秒起至十一時五十六分止，以五十二‧五元分三筆
委託買進九００千股，另以五十三元分二十一筆委託買進一八０
０千股（占當日全體投資人以五十三元委託買進之百分之二四‧
０二），以五十三元委託買進部分當日共計成交一、二九五千股
，占當日台肥股票總成交量之百分之一七‧二七。該時段之台肥
股票，由五十二‧五元上漲至五十三元。當日台肥股票以五十三
元開盤及收盤，最高成交價五十三‧五元，最低成交價五十二‧
五元。台勝公司、台堉公司於八十八年十月八日九時二十四分五
十九秒至十時五十一分四十一秒間，以六十五元，共委託買進二
、０００千股；十一時九分十二秒至十一時九分十六秒，以六十
五‧五元分二筆，共委託買進五００千股；十一時三十一分四十
七秒至十一時五十一分二秒間，以六十六元分十八筆，共委託買
進三、０００千股。上述委託於收盤前全部成交，占當日台肥股
票成交量之百分之一六‧九七，股價於十時二十四分七秒至收盤
間維持在六十五元以上，其中十一時三十二分五十三秒由六十五
‧五元上漲至六十六元，另十一時五十四分三十二秒至十一時五
十七分六秒間維持在六十五‧五元以上，該股票本日係以六十五
元收盤。台勝公司及台莊公司於八十八年十月十一日九時五十五
分四十七秒至十一時二十五分二十三秒，以六十五元分十筆，共
委託買進三、０００千股，於九時五十六分二十六秒至十時三分
二十九秒、十時五分九秒至十時十四分五十一秒、十時二十四分
二十六秒至十一時六分五十一秒間全部成交，並使各該時段成交
價皆維持在六十五元以上，本日該集團成員共委託買進五、００
０千股，其中計有三、０００千股係以六十五元委託買進，明顯
有意維持台肥股票成交價之情形。又該日集團成員買進之三、五
００千股，占當日台肥股票成交量之百分之一六‧七八等語（見
原判決第四、十、十一頁），如果無誤；則上開子公司於上開各
日，均以平盤價掛單，且當日之股價似無明顯起伏。則上訴人乙
○○指示上開買入股票之行為，何以該當於證券交易法第一百五
十五條第一項第四款之規定，而有應依同法第一百七十一條第一
項規定之適用，未見原判決說明其所憑之依據；亦未說明憑以論
罪之查核分析報告等證據資料，如何足以證明葉淑婷有「連續以
高價買入」犯行之證據，徒以「綜合研判卷附台灣證券交易所對
台肥公司股票交易查核分析報告，及投資人委託成交對應表，台
肥公司股票交易查核分析報告」為論據，自有理由欠備之違誤。
又原判決認定上訴人乙○○上開「連續以高價買入」之行為，使
該股價維持在一定價格之上；但供需決定股票之高低，追價者多
，需求旺，股價自然上漲；而追價之原因，亦有多端，或為景氣
之普遍復甦，或為人為炒作，或為類股之個別因素，不一而足，
自當就大盤、類股之漲跌、成交之多寡予以交叉比對、審認，始
足以查明台肥之股價於上開期間內維持一定之水準或上漲之具體
原因。(三)按刑事審判上之共同被告，係為訴訟經濟等原因，由檢
察官或自訴人合併或追加起訴，或由法院合併審判所形成，其間
各別被告及犯罪事實仍獨立存在。故共同被告對於其他共同被告
之案件而言，為被告以外之第三人，本質上屬於證人，為確保被
告對證人之詰問權，證人於審判中，應依法定程序，到場具結陳
述，並接受被告之詰問，其陳述始得作為認定被告犯罪事實之判
斷依據。刑事訴訟法於九十二年二月六日經總統公布增訂第二百
八十七條之二規定：「法院就被告本人之案件調查共同被告時，
該共同被告準用有關人證之規定。」、同法第一百五十八條之三
規定：「證人依法應具結而未具結者，其證言不得作為證據。」
，並於同年九月一日施行。本件原審於九十三年六月十日審判時
，就上訴人乙○○部分調查共同被告甲○、楊人豪、張宇賢時，
未依人證之調查程序，予以調查，其所踐行之訴訟程序難謂適法
。(四)被告以外之人於審判外之言詞書面陳述，除法律有規定者外
，不得作為證據，為刑事訴訟法第一百五十九條第一項所明定。
本件原判決係以「台灣證券交易所對台肥公司股票交易查核分析
報告」為論罪之重要依據。上開分析報告為該所相關人員之分析
意見，屬傳聞證據，上開證據何以具有證據能力而得據為論罪之
依據，未見原審加以說明，同有理由不備之違誤。上訴人乙○○
上訴意旨指摘原判決關於其部分不當，尚非全無理由，應認該部
分有撤銷發回更審之原因。至原判決理由九、十不另為無罪之諭
知部分，因公訴人認與前揭論罪科刑部分，有裁判上一罪之關係
，基於審判不可分之原則，爰一併發回。又證券交易法於原審法
院判決前之九十三年四月二十八日修正公布，其中第一百七十一
條之刑度提高為三年以上十年以下有期徒刑，得併科新台幣一千
萬元以上二億元以下罰金，原審未加比較適用，案經發回，應併
注意及之。
二、關於駁回 (甲○）部分
按刑事訴訟法第三百七十七條規定，上訴於第三審法院，非以判
決違背法令為理由，不得為之。是提起第三審上訴，應以原判決
違背法令為理由，係屬法定要件。如果上訴理由狀並未依據卷內
訴訟資料，具體指摘原判決不適用何種法則或如何適用不當，或
所指摘原判決違法情事，顯與法律規定得為第三審上訴理由之違
法情形，不相適合時，均應認其上訴為違背法律上之程式，予以
駁回。本件檢察官上訴意旨略稱，被告甲○係台肥公司總經理兼
台莊公司負責人，對於四子公司甫成立，尚無任何營業行為，向
台肥公司貸鉅額資金炒作股票，有關資金之交付，被告有無參與
其事，應調閱原支出憑證，以盡調查之能事。又甲○既係台莊公
司負責人，對台莊公司何以借貸鉅額資金，亦知之甚詳，是其與
乙○○間有犯意聯絡，至為明確，原判決諭知被告無罪，自有違
誤云云。查原判決以公訴意旨略以：被告與乙○○、葉淑婷、楊
人豪、張宇賢共同以子公司名義購買台肥股票，並散布不實之資
料，因認被告涉有違反證券交易法第一百五十五條第一項第四、
五款之罪嫌（起訴書尚記載同條第六款之罪，但經檢察官於審判
中更正刪掉該款之罪），檢察官於補充論告，認被告亦牽連犯有
刑法第三百四十二條第一項之背信罪嫌。經調查結果，以被告雖
係前台肥公司之總經理，但購買台肥股票，係乙○○指示葉淑婷
為之，並無證據足以證明被告曾參與謀議及有何不法意圖，而將
台肥公司之資金貸與子公司購買股票；況台肥公司貸款與子公司
之行為，僅經由子公司之總經理或財務處長陳永輝簽核即可，無
經由被告核准，此據楊人豪、張宇賢、證人陳文、吳炳鑫、劉奕
鐘、及子公司之總經理林永田、黃宜江、洪芳明、於益抗供證無
訛，並有台肥公司借款動支申表可稽；且四家子公司之總經理對
於乙○○以子公司名義購買台肥股票，動用之資金達子公司資本
四分之三以上，恐與法不合，於八十八年十月八日向被告報告，
被告乃命稽核室主任陳文調查，此據陳文供證屬實，被告更於同
年十月八日向經濟部國營會報告，轉知事態嚴重，終促行政院為
撤換台肥公司董監事。又以八十八年十月一日發布公司利多新聞
稿，為乙○○個人之行為，無積極之證據足證被告參與研議，及
有意圖拉抬台肥股價或操作股價而違背其任務之犯行，自難僅以
被告與乙○○同為公股代表，即認其為共同正犯。綜上事證，難
認被告有參與本案之犯行，其認犯罪尚屬不能證明，因而維持第
一審諭知被告無罪之判決，駁回檢察官此部分在第二審之上訴，
已敘明其論斷所憑之依據及理由，從形式上觀察，並無違背法令
之情形。又證據之取捨，屬於事實審法院之職權，其取捨苟不違
背經驗法則或論理法則，即不容其任意指為違法，而據為上訴第
三審之適法理由。查被告察覺台肥公司及各子公司資金使用有異
，主動向經濟部國營會報告，並於八十八年十月八日辭去公股代
表。而證人林永田證稱「我們認為是一種理財，一開始我們認為
是短期的投資，到五號或七號，金額大了，已超過我們的股本，
我們四家子公司總經理先有會商過。所以我們先向母公司的總經
理報告」。葉淑婷於九十二年四月二十九日審理時亦稱：乙○○
是要買的前一、二天才告知各家子公司買一萬張台肥股票（見第
一審卷(一)第二七七頁、卷(三)第一一七頁）。證人楊清淇亦證稱「
乙○○董事長即面告我金融投資組的運作講求時效，若循公司一
般作業流程，恐會延宕時間，該組的運作由他來直接指揮，我不
需要過問」等語。可知被告並未參與子公司大量購買台肥公司股
票之情；此外，復無其他證據足以證明被告犯罪。檢察官徒就原
審採證認事職權之適法行使，及原判決已說明之事項，任意指摘
，核與法律規定得為第三審上訴理由之違法情形，不相適合。其
上訴違背法律上之程式，應予駁回。又本件檢察官對得上訴第三
審案件之證券交易法部分所提起之第三審上訴，既屬不合法而由
本院從程序上予以駁回，則不得上訴第三審之背信罪部分，亦無
法併予實體上審判，自應從程序上予以駁回。併此敘明。
據上論結，應依刑事訴訟法第三百九十七條、第四百零一條、第
三百九十五條前段，判決如主文。
中　　華　　民　　國　九十四　年　 十二 　月　　八　　日
                      最高法院刑事第六庭
                          審判長法官  莊　登　照
                                法官  洪　明　輝
                                法官  黃　一　鑫
                                法官  魏　新　和
                                法官  林　秀　夫
      本件正本證明與原本無異
                                      書  記  官
中　　華　　民　　國　九十四　年　 十二 　月 　十四 　日
                                                      Ｔ
